臺灣板橋地方法院交通事件裁定　　　　 94年度交聲字第118號
原處分機關　交通部公路總局臺北區監理所
受處分人即
異　議　人　甲○○
上列異議人即受處分人因違反道路交通管理處罰條例案件，對於
交通部公路總局臺北區監理所民國93年12月6 日所為之處分（北
監自裁字第裁40─000000000 號），聲明異議，本院裁定如下：
    主  文
原處分撤銷。
甲○○不罰。
    理  由
一、按「汽車駕駛人，駕駛執照吊扣期間駕車者，處新台幣六千
    元以上一萬二千元以下罰鍰，並當場禁止其駕駛及扣留其車
    輛牌照」，道路交通管理處罰條例第21條第1 項第7 款定有
    明文，且依同條第4 項後段規定，汽車駕駛人有上開交通違
    規之情形者，並應吊銷其駕駛執照，另依同條例第67條第3
    項規定，1 年內不得考領駕駛執照。是依上開法律規定，如
    汽車駕駛人有上開交通違規情事者，處罰機關除可裁罰一定
    之罰鍰外，並應裁罰汽車駕駛人吊銷駕駛執照及其1 年內不
    得考領駕駛執照之處分。而上述吊銷駕駛執照及1 年內禁考
    之處分，依道路交通管理處罰條例第92條第3 項授權訂定之
    違反道路交通管理事件統一裁罰基準及處理細則第48條第3
    項規定，處罰機關應於收到汽車駕駛人或受處分人繳納之罰
    鍰後，逕行裁決上述吊銷駕駛執照及1 年內禁考之處分，並
    於裁決書主文註明罰鍰已收繳，送達受處分人。換言之，倘
    受處分人於上開交通違規遭舉發後，業已逕行繳納罰鍰後，
    處罰機關就罰鍰以外之上述其他處分，自須於收到該繳納之
    罰鍰後，立即裁決為之，以即時執行受處分人應有之處罰，
    避免因處罰機關遲遲未能裁罰，造成受處分人處於受罰不確
    定之狀態，致使其權益受有損害。再者，處罰機關如未能即
    時為上述裁罰，其效力為何，道路交通管理處罰條例並未有
    所規定，上開處理細則之規定亦未定有明文。惟審諸刑事犯
    罪等情節較重之行為，尚且有時效之規定，則情節較輕之交
    通違規行為，又豈有得永久裁罰之道理，其理甚屬明確，自
    不待言。按於94年1 月18日由立法院三讀通過之行政罰法（
    須自總統公布1 年後後始正式施行）第27條第1 項、第2 項
    分別規定：「行政罰之裁處權，因三年期間之經過而消滅」
    、「前項期間，自違反行政法上義務之行為終了時起算。但
    行為之結果發生在後者，自該結果發生時起算」。故依上開
    尚未施行之法律規定可知，立法者業已就行政罰之裁罰時效
    作出通則性之政策衡量，亦即以3 年期間作為一般裁罰權之
    時效期間。從而，參諸上開處理細則規定處罰機關應「立即
    」裁決上述吊銷駕駛執照及1 年內禁考之處分的誡命要求，
    且揆諸即將施行之行政罰法對於裁罰權之時效期間規定為3
    年之立法意旨，本院認為如處罰機關並無任何正當理由，竟
    遲於汽車駕駛人前述交通違規逾3 年後，始行裁決吊銷駕駛
    執照及1 年內禁考之處分，其不啻係裁決怠惰，則其裁決在
    程序上自堪認定具有重大明顯之瑕疵，雖未能逕依尚未施行
    之行政罰法認定其之裁決權業已消滅，但依行政程序法第
    111 條第7 款規定，應認其裁決之行政處分無效。故受處分
    人如執此向法院聲明異議，法院自應撤銷該無效之違法裁決
    ，並諭知受處分人不罰。
二、原處分機關認受處分人即異議人甲○○之汽車駕駛執照業經
    吊扣（吊扣期間為90年6 月6 日至90年9 月5 日），仍於該
    駕駛執照吊扣期間內即90年6 月12日晚上11時26分許，駕駛
    車牌號碼HA─3396號自小客車，涉有道路交通管理處罰條例
    第21條第1 項第7 款之違規，旋即製單舉發後，爰依上開法
    律規定（原裁決漏載道路交通管理處罰條例第21條第4 項後
    段），於93年12月6 日以北監自裁字第裁40─000000000 號
    裁罰異議人新台幣（下同）9,000 元，吊銷駕駛執照及1 年
    內禁考（惟該裁決註明異議人罰鍰業已繳納），此有原處分
    機關舉發違反道路交通管理事件通知單、原處分機關違反道
    路交通管理事件裁決書影本各1 份附卷可按。
三、聲明異議意旨略以：異議人承認確有前揭交通違規，且異議
    人已按舉發違規通知單的勾選方式，於90年8 月9 日在郵局
    繳納罰鍰結案。惟至93年11月15日異議人要換發機車駕照時
    ，才知道自己有一個違規未結案，經查詢後才知道前揭交通
    違規要吊銷駕照。異議人認為均有按照舉發違規通知單去繳
    納罰鍰，其上並未載明要吊銷駕照，且何以3 年來均無任何
    通知，直到異議人主動查詢且提出申訴後，才於93年12月9
    日收到裁決書，異議人並無任何錯誤，卻要承擔原處分機關
    的一切作業疏失，顯然不合理。爰聲明異議，請求撤銷上開
    裁決云云。
四、本件異議人於其駕駛執照吊扣期間仍違規駕車之事實，業經
    異議人自承無訛，應堪認屬真實。故依首揭道路交通管理處
    罰條例第21條第1 項第7 款、第4 項後段、第67條第3 項規
    定，原處分機關固可裁罰異議人前揭罰鍰及吊銷駕駛執照並
    於1 年內禁考之處分。惟本件所應審究者，即原處分機關所
    為之上開裁決於裁決之時間上是否過於遲延，致嚴重影響異
    議人之權益，而堪認其裁決於程序上具有重大明顯瑕疵。經
    查，異議人經原處分機關製單舉發後，業於90年8 月9 日透
    過郵局繳納9,000 元罰鍰，除經異議人具狀陳明在卷外，並
    有原處分機關歷史檔資料1 份在卷可稽，足見異議人確於上
    開時間業已繳納罰鍰完畢無訛。是依違反道路交通管理事件
    統一裁罰基準及處理細則第48條第3 項規定，原處分機關應
    於收到異議人繳納之罰鍰後，逕行裁決上述吊銷駕駛執照及
    1 年內禁考之處分，並於裁決書主文註明罰鍰已收繳，送達
    異議人。惟原處分機關並未立即為此裁決，竟遲於3 年後之
    93年12月6 日始裁決上述之處分，而原處分機關雖於移送書
    上載明：係因首揭道路交通管理處罰條例第21條第1 項第7
    款規定於90年6 月1 日剛實施，承辦人員不慎誤勾填可至郵
    局繳納，然其誤填部分並不影響違規事實云云，然此乃原處
    分機關承辦人員本身之行政疏失，自不得將該疏失轉嫁由異
    議人承擔，故原處分機關遲延裁決尚難認有何正當理由。揆
    諸本院首揭說明，原處分機關遲至3 年後始為本件裁決，衡
    情當然嚴重影響異議人權益，該裁決於程序上應具有重大明
    顯瑕疵，當屬無效之違法裁決。
五、綜上所述，異議人固有前揭違規情事，惟原處分機關於異議
    人繳納罰鍰完畢後，超過3 年始裁決吊銷異議人駕駛執照並
    禁考1 年，程序上具有重大明顯瑕疵，洵難認屬合法，是異
    議人執此聲明異議，為有理由，自應由本院將原處分撤銷，
    改諭知異議人不罰。
六、結論：依道路交通管理處罰條例第87條第2 項、道路交通案
    件處理辦法第20條前段，裁定如主文。
中　　華　　民　　國　　94　　年　　2 　　月　　14　　日
                  交通法庭  法  官  陳信旗
以上正本證明與原本無異。
如不服本裁定應於送達後5日內向本院提出抗告狀。
　　　　　　　　　　　　　　書記官　陳昭綾
中　　華　　民　　國　　94　　年　　2 　　月　　14　　日
